臺灣高等法院民事判決　　　　　　　　 93年度上易字第978號
上　訴　人　乙○○
訴訟代理人　林亦書律師
複　代理人　李建賢律師
被　上訴人　甲○○
訴訟代理人　林啟瑩律師
上列當事人間請求給付報酬事件，上訴人對於中華民國93年8月
26日臺灣桃園地方法院93年度訴字第714號第一審判決提起上訴
，本院於94年2月22日言詞辯論終結，判決如下：
    主  文
原判決關於命上訴人給付被上訴人超過新台幣陸拾柒萬貳仟壹佰
玖拾壹元本息部分，暨命上訴人負擔訴訟費用部分之裁判均廢棄
。
上開廢棄部分，被上訴人在第一審之訴駁回。
其餘上訴駁回。
第一審訴訟費用廢棄部分及第二審訴訟費用由上訴人負擔七分之
六，餘由被上訴人負擔。
    事實及理由
一、被上訴人起訴主張兩造前曾約定，如因被上訴人居間報告不
    動產買賣訂約之機會或為訂約之媒介，進而成功與第三人簽
    立買賣契約者，上訴人應給付按買賣契約所定價金金額百分
    之一計算之報酬予被上訴人，嗣上訴人於92年12月2日在被
    上訴人居間努力促成之下，順利與訴外人陳張月霞簽立不動
    產買賣契約書，由上訴人將其所有坐落桃園縣桃園市○○段
    第1391地號，面積3,039平方公尺土地之所有權應有部分八
    分之三及訴外人即上訴人之子楊忠祐所有坐落同段第1392地
    號，面積255平方公尺土地（下稱系爭土地）之所有權應有
    部分八分之三出賣予訴外人陳張月霞。因訴外人楊忠祐於簽
    約前一個月服兵役，故由上訴人同意支付全部仲介報酬，而
    上訴人並向買方代理人陳麗智說明仲介費為72萬8,000元，
    陳麗智並將應給付予上訴人之價金尾款，開立同日期之五張
    支票（含仲介費72萬8,000元之支票在內），惟事後上訴人
    竟不給付約定報酬予被上訴人。上開土地買賣價金總金額為
    新台幣（以下同）7,286萬元，則被上訴人依約自得請求上
    訴人給付百分之一即72萬8,000元，爰依兩造所約定居間之
    法律關係，訴請判決如聲明所示等語。並聲明上訴駁回。（
    上訴人於原審請求被上訴人給付72萬8,000元及自92年3月10
    日起至清償日止之法定利息，原審准許上開本金及自92年5
    月20日起至清償日止之法定利息，被上訴人未就其敗訴部分
    聲明上訴）。
二、上訴人則以：被上訴人係土地買方之仲介人（訴外人羅駿霖
    亦同為買方仲介人），並非賣方即上訴人之仲介人，上訴人
    並未簽發委託書予被上訴人，亦未同意給被上訴人仲介費，
    上訴人之仲介人係上訴人之子即訴外人楊人叡。又上訴人僅
    答應被上訴人若土地每坪能賣21萬5,000元，上訴人始願支
    付價金百分之一之報酬予被上訴人，但買方不願以此價格買
    受，嗣因買方有向土地之其他地主買受應有部分，上訴人兒
    子楊人叡與上訴人商量，上訴人方同意以每坪19萬5,000元
    之價格出賣土地，但要求買方要將蓋好的房子其中三間店面
    以每坪14萬5,000元之價格優先賣給上訴人，而上訴人可自
    由決定是否買受，由於買方反悔此條件，上訴人遂要求扣被
    上訴人之仲介費來彌補上訴人之損失，另買賣價金尾款開立
    數張支票係被上訴人要求買方如此開立者，且系爭買賣之出
    賣人除上訴人外，復有第三人楊忠祐，出賣總價7,286萬元
    中尚包含應屬楊忠祐所得之土地價款1,645萬3,125元，被上
    訴人就此部分之土地價款，併向上訴人為請求仲介費之給付
    ，非有理由等語，資為抗辯。並聲明(一)原判決不利於上訴人
    部分廢棄。(二)上開廢棄部分，被上訴人在第一審之訴駁回。
三、被上訴人主張上訴人於92年12月2日與訴外人陳張月霞簽立
    不動產買賣契約書，由上訴人將其所有坐落桃園縣桃園市○
    ○段第1391地號，面積3,039平方公尺土地之所有權應有部
    分八分之三及訴外人楊忠祐所有坐落同段第1392地號，面積
    255平方公尺土地之所有權應有部分八分之三出賣予訴外人
    陳張月霞，買賣價金總金額為7,286萬元之事實，為上訴人
    所不否認，，並有不動產買賣契約書影本乙份、土地登記謄
    本四份附卷可稽，自堪信此部分主張為真實。
四、被上訴人又主張上開買賣契約係被上訴人為訂約之媒介，上
    訴人應依兩造之約定，給付按買賣契約所定價金金額百分之
    一計算之報酬即72萬8,000元予被上訴人之事實，則為上訴
    人所否認，並以前詞置辯。經查：
  (一)證人即代理訴外人陳張月霞向上訴人買受土地之陳麗智於原
    法院93年7月22日言詞辯論時到庭證稱：上訴人來拿土地買
    賣價金尾款時，伊有聽到兩造在場說錢先進上訴人戶頭後，
    再給被上訴人仲介費等語（見原審卷第28頁）；並於本院證
    稱買方之仲介人僅羅駿霖一人，系爭土地買賣前已與羅駿霖
    合作過好幾筆土地，本件系爭土地買賣前，未曾見過被上訴
    人，買方仲介費用簽收傳票上由羅駿霖一人簽收，惟付款方
    式羅駿霖係要求支付給他及呂先生，他們之間法律關係如何
    ，並不清楚，且最後一次交付尾款的時，買方開立五張支票
    ，總數1,300多萬元，被上訴人有要求開立72萬8,000支票一
    張，全部由上訴人簽收，羅駿霖拿起該張支票說這張支票是
    被上訴人的，惟上訴人說應先讓其入帳，不用擔心不給付被
    上訴人仲介費，還要答謝被上訴人，並向被上訴人稱上訴人
    兒子應分一份仲介費等語。並提出支付傳票影本為證（見本
    院卷第67至77、87頁），證人即本件買賣之買方居間人羅駿
    霖於原審亦證稱：「．．．我後來在談（即本件土地買賣）
    的時候大部分是跟被上訴人談，偶而與地主即上訴人接觸。
    這次買的土地總共有2,000多坪，都是上訴人家族的土地，
    除了上訴人的部分外，其他的土地出賣人的介紹人也都是被
    上訴人，仲介費也有約定，在系爭土地討論買賣的過程中，
    以及簽約時兩造均有談到仲介費的事情，本來被上訴人要的
    比較高，但是後來談的是用百分之一，過程中我還有與上訴
    人開玩笑說仲介費應該多一點，但上訴人說頂多就是百分之
    一。」、「（問：給付尾款那一天，你有在場？）有，我本
    來要把被上訴人應得仲介費的那張支票從桌上直接拿給被上
    訴人，但上訴人說回去再算，不肯我把支票交給被上訴人．
    ．．」等語（見原審卷第60 、61頁），並於本院證稱被上
    訴人確係上訴人之仲介人，其提供地主名冊，由被上訴人接
    洽邀約簽約等事宜，且聽聞上訴人稱被上訴人曾帶其去另一
    家建設公司商談買賣事宜，因被上訴人處理系爭土地，頗為
    辛苦，所以願意另外給付被上訴人40萬元，惟此係其與被上
    訴人間之事，且聽到被上訴人希望上訴人給付百分之二佣金
    ，上訴人則僅同意百分之一等語，是由上開證人之證言互核
    以參可知，兩造應有給付居間報酬之約定，否則證人不會在
    場聽聞上訴人所提之仲介費情事，復揆諸上訴人陳稱每坪售
    價21萬5,000元，願意給付被上訴人百分之一報酬等語（見
    原審卷第61頁），及證人陳麗智前述證稱給付尾款時，上訴
    人並向被上訴人稱上訴人兒子應分一份仲介費等語，足證上
    訴人並非無委請被上訴人仲介土地買賣，證人之證言與事實
    相符，均可採信。上訴人雖又稱其子楊人叡才係仲介人，惟
    證人羅駿霖證稱：訴外人楊人叡不是介紹人，亦無參與過買
    賣雙方之協調等語（見原審卷第60頁）；證人陳麗智亦證稱
    ：訴外人楊人叡於買賣土地時，並未與其接洽過等語（見原
    審卷第28頁），尚難認訴外人楊人叡始為上訴人之仲介人。
    上訴人雖又陳稱土地售價21萬5,000元，始願意給付被上訴
    人百分之一報酬云云，惟為被上訴人否認，況系爭土地每坪
    價金19萬5,000元，總價金原為7,286萬5,650元，買賣雙方
    議定價金則為7,286萬元，而買方實際付款7,280萬元，餘6
    萬元之價金係由二位居間人即證人羅駿霖、被上訴人各出3
    萬元，此業經證人陳麗智證述綦詳，故每坪賣價若以21萬
    5,000元計，買賣總價金換算應為8,033萬9,050元（計算式
    ：72,865,650÷195,000×215,000＝80,339,050），而居間
    報酬以百分之一計，則為80萬3,390元，與被上訴人請求之
    報酬相差僅不到8萬元，衡情被上訴人於無法達成每坪21萬
    5,000元之價格時，若度量上訴人不願給付報酬，則其何可
    能仍持續斡旋談成每坪19萬5,000元之價格？且居間報酬之
    給付，原則上係一方為他方報告訂約之機會，或為訂約之媒
    介即足，就買賣而言，非必以一定之價金為必要，況買賣之
    締約過程中，雙方商議價金每每你加我減，非至最後訂約不
    能確定價金金額，若必以一定價金為給付居間報酬之要件，
    則居間人於買賣契約成立後，得請求報酬者必然無幾，顯與
    ，仍無足採。被上訴人陳稱買價19萬5,000元，係上訴人在
    祖先牌位擲茭同意所為（見原審卷第62頁），則上訴人並未
    舉證低於售價21萬5,000元時已與被上訴人終止委任仲介，
    則尚不得以系爭土地售價為19萬5,000元，即遽認已無委任
    被上訴人仲介土地之買賣。
  (二)上訴人復抗辯被上訴人與羅駿霖二人為系爭土地買賣之買方
    仲介人等事實，證人陳麗智於原審法院證稱「這件買賣的仲
    介費我們已經付了，『他們』已簽收了，簽收的人有二人，
    一個是原告（即被上訴人），一個是羅駿霖．．．這次的仲
    介費總額是320萬，再減6萬」、「（仲介費個別的金額是多
    少？）羅駿霖是280萬減3萬，原告是40萬減3萬」、「（為
    何減6萬元？）本來買賣總價是7,286萬5,650元，賣方只肯
    折讓5,650元，要求7,286萬，我們希望是7,280萬整，本來
    談不起來，『仲介人』就同意這6萬元從仲介費中扣，最後
    是我們付賣方7,286萬元，另外再付仲介費320萬時再減6萬
    元。」、「（同意扣除仲介費的仲介人是誰？）是原告與羅
    駿霖。『他們』各扣3萬元，我們給『他們』簽收的時候是
    各扣3萬元」（參原審卷27、28頁），惟查陳麗智於原審已
    證述大部分仲介費金額由羅駿霖簽收，他們內部關係買方不
    清楚（見原審卷第27頁），買方仲介僅羅駿霖一人，其給付
    方式為支付予羅駿霖、被上訴人，如前所述，而因買方希再
    減少價金，羅駿霖與被上訴人為促成買賣，同意由買方應給
    付羅駿霖之佣金，而羅駿霖同意給付被上訴人佣金內分別扣
    除3萬元，與常情無違，上訴人所持有之買賣契約書末（見
    本院卷第45頁背面）雖無上開字樣之記載外；惟此係買方要
    求減價，羅駿霖同意由買方支付之仲介費內減少，不影響賣
    方應收受之價金，故未在上訴人所持有之契約書為此記載，
    尚難認有不實在之處，且被上訴人若係買方之仲介人，何以
    被上訴人收受之佣金與羅駿霖差距甚大？顯見被上訴人應非
    買方之仲介人。參諸證人陳麗智與買方及被上訴人均無利害
    關係，其證言尚非不可採信。故上訴人所抗辯被上訴人係上
    揭土地買方即訴外人陳張月霞之仲介人部分，尚無足採。
  (三)上訴人復抗辯系爭土地買賣契約書之經辦代書即證人張瓊允
    於收受尾款時，即將買方交付之五紙支票收齊，全數交付上
    訴人收執，上訴人並立即於前開未加註禁止背書轉讓之三紙
    支票上自行加寫禁止背書轉讓字樣，以防遭被上訴人等強取
    。其間伊未見證人羅駿霖自桌面拿取一紙72萬8,000元即被
    上訴人主張為系爭仲介費之支票，欲交付被上訴人，且未聽
    聞仲介費之情事。經查證人張瓊允固證稱沒有聽聞羅駿霖陳
    稱將其中一張72萬8,000元支票交給甲○○當成仲介費，惟
    伊亦證稱「我一到現場就到會議室，我知道乙○○比我晚到
    ，我坐到會議室後他才到，他到後陳麗智就將支票拿出來」
    、「我記得楊先生到一下子的時間．．．我有出去一下拿公
    事包（文件），沒多久就作支票點交的動作」、「（當時交
    尾款時，交票給楊先生後，他是否馬上就收起來？）是的」
    、「我有聽到他們有在講仲介費問題，『買方』說應要給人
    家仲介費，楊先生（說）這錢是我的，要開禁背」、「楊先
    生自己要求要禁背，且是他自己填寫」、「甲○○跟乙○○
    要仲介費，楊先生有沒有回應，我不很在意，我聽到他（乙
    ○○）說：我今日只是來收尾款的，其他沒有印象」等節，
    則證人並非全程在場，且伊僅係負責系爭土地買賣雙方之契
    約等，自未特別注意其餘仲介費情事，尚難以伊未曾見羅駿
    霖欲拿72萬8,000元之支票，或未聽聞上訴人陳稱要好好答
    謝被上訴人等語，則遽認兩造間並無仲介情事，況參諸證人
    張瓊允亦曾聽聞被上訴人向上訴人要求仲介費，證人陳麗智
    、羅駿霖就仲介費之證言尚非不可採信，已如前述。上訴人
    否認兩造間有仲介契約，洵屬無據。又按居間之契約‧‧‧
    之認定。（請參原本）
  (四)再查，證人陳麗智於原審證稱系爭土地買賣買方即訴外人陳
    張月霞並未同意或計劃在上開土地上蓋店面予上訴人優先買
    受等語（見原審卷第28頁）；被上訴人則陳述以：上訴人係
    欲購買在系爭土地旁買方已蓋好之別墅三間，但看完房子後
    一直嫌房子不好，後來亦未買受等語（見原審卷第63頁），
    上訴人則不否認被上訴人上開所述，則相互參核可知，上訴
    人顯係欲購買在系爭土地旁買方已蓋好之別墅三間，且係上
    訴人個人因素而未購買，難認系爭土地買方有以此作為買賣
    契約成立之條件，系爭土地買賣契約最末有「見證人同意從
    介紹費中扣除新台幣6萬元」之字樣，其上並有被上訴人之
    印文，而此6萬元係系爭土地之買方所欲減除之價金為賣方
    所不同意，故被上訴人及證人羅駿霖同意以其所得介紹費中
    各扣除3萬元予買方以資彌補，業據證人陳麗智到庭證述屬
    實，由此僅6萬元介紹費須扣除之事尚知明文其上，則苟上
    訴人有欲「扣仲介費」之情事，既事關三間店面買賣價金之
    補貼，於理更當加以註明或另行明文，然上訴人並未如此明
    文，反僅空言抗辯，尚難採信，故買賣契約既已成立，自應
    依約給付仲介費。
  (五)上訴人雖抗辯陳麗智代理買方給付上訴人尾款時，兩造就系
    爭仲介費糾葛並未達成協議，上訴人應否給付以及應付之金
    額為何，皆未經合意而確定云云，惟查證人陳麗智證稱建商
    一般付土地總價一成，賣方給付百分之一予仲介人（見原審
    卷第27、28頁），證人羅駿霖亦證稱本來被上訴人要求較高
    之仲介費，嗣後兩造同意給付總價百分之一仲介費（見原審
    卷第60頁），而參諸上訴人亦陳稱每坪21萬5,000元時，願
    給付百分之一仲介費用（見原審卷第61頁），上訴人復未能
    舉證低於上開價格，被上訴人不得要求仲介費或仲介費應隨
    之調整）已如前述，則被上訴人主張兩造間有約定仲介費用
    係總價百分之一，堪信為真實。
五、按稱居間者，謂當事人約定，一方為他方報告訂約之機會或
    為訂約之媒介，他方給付報酬之契約；居間人，以契約因其
    報告或媒介而成立者為限，得請求報酬，民法第565 條、第
    568條第1項定有明文。本件兩造間確有成立居間之契約，且
    約定報酬為總價百分之一為仲介報酬，惟系爭土地買賣之出
    賣人除上訴人外，復有第三人楊忠祐，前述甚明。出賣總價
    72,860,000元中，尚包含應屬楊忠祐所得之土地價款，有卷
    附買賣契約書足憑（見本院卷第43頁）。被上訴人雖主張楊
    忠祐部分，亦由上訴人約定給付百分之一仲介費，楊忠祐有
    出具委託書給上訴人等語（見本院卷第122頁），惟此為上
    訴人所否認，並辯稱楊忠祐出具之委託書辦理簽訂買賣契約
    之用等語，查楊忠祐出具之委任書，僅記載土地之出售，全
    權委任上訴人，有委任契約影本在卷可按（見原審卷第37頁
    ），則上訴人抗辯其未代理楊忠祐與被上訴人間成立居間契
    約，似非無據，況縱楊忠祐有委託上訴人與被上訴人成立居
    間契約，則應負擔楊忠祐所有土地出售部分之仲介費者，應
    為楊忠祐，被上訴人雖主張上訴人承諾負擔系爭土地買賣之
    全部仲介費用（包括楊忠祐土地出售部分）惟未舉證證明之
    ，是被上訴人請求上訴人給付楊忠祐所有土地出售部分之仲
    介費用，非有理由，惟上訴人所有土地出賣部分確因被上訴
    人之報告而成立系爭土地買賣契約之事實，前已認定，則揆
    諸上揭法律規定，被上訴人請求上訴人給付按上訴人分得價
    款百分之一計算之仲介報酬67萬2,191元（即價金全額7,286
    萬減扣訴外人楊思祐各期分配之價款，計算式：7,286萬-第
    一期款112萬8,183元（見原審卷第42頁）-第二期款169萬
    2,274元（同上卷第43頁）-第三期款169萬2,274元（見同上
    卷第44至46頁）-尾款112萬8,183，（以上四期款共為564萬
    0,914元，上訴人誤計為1,645萬3,125元）＝6,721萬9,086
    元，上開金額百分之一即為仲介酬金），尚屬有據。其餘請
    求為無理由，不應准許。次按給付無確定期限者，債務人於
    債權人得請求給付時，經其催告而未為給付，自受催告時起
    ，負遲延責任。其經債權人起訴而送達訴狀，或依督促程序
    力；遲延之債務，以支付金錢為標的者，債權人得請求依法
    定利率計算之遲延利息；應付利息之債務，其利率未經約定
    ，亦無法律可據者，週年利率為百分之五，民法第229條第2
    項、第233條第1項前段、第203條定有明文。本件兩造並未
    約定居間報酬給付之確定期限，自屬無確定期限之給付，則
    依上揭法律規定，被上訴人併請求上訴人給付自本件支付命
    令送達翌日即93年5月20日起至清償日止，依法定利率即年
    息百分之五計算之利息部分，亦屬有據（被上訴人就利息起
    算日敗訴部分，未上訴聲明不服）。
六、從而，被上訴人依民法居間之法律關係，請求上訴人應給付
    被上訴人67萬2,191元報酬及自93年5月20日起至清償日止，
    按年息百分之五計算之利息，為有理由，應予准許，其逾此
    範圍之請求，則為無理由，應予駁回。原審就超過上開應准
    許部分，為上訴人敗訴之判決，自有未洽，上訴意旨就此部
    分指摘原判決不當，求予廢棄改判，為有理由，至於上開應
    准許部分，原審判命上訴人給付，於法並無不合。上訴意旨
    就此部分指摘原判決不當，求予廢棄改判，為無理由，應予
    駁回。
七、本件事證已臻明確，兩造其餘攻擊防禦方法及舉證，經本院
    斟酌後，認均不足以影響前述審認結論，無一一詳予論駁之
    必要，附予敘明。
八、據上論結，本件上訴為一部有理由，一部無理由，依民事訴
    訟法第449條第1項、第450條、第79條，判決如主文。
中　　華　　民　　國　　94　　年　　3　　月　　8　　日
　　　　　　　　　民事第十四庭審判長法　官 劉靜嫻
　　　　　　　　　　　　　　　      法　官 陳駿璧
        　　　　　　　　　　　　　　法　官 李錦美
正本係照原本作成。
不得上訴。
中　　華　　民　　國　　94　　年　　3 　　月　　9 　　日
　　　　　　　　　　　　　　　　　　書記官 明祖全
